臺北高等行政法院判決
　　　　　　　　　　　　　　　　　　 95年度簡字第00895號
原　　　告　甲○○
被　　　告　中央健康保險局臺北分局
代　表　人　乙○○（經理）
上列當事人間因全民健康保險事件，原告不服行政院衛生署中華
民國95年11月6日衛署訴字第0950043870號訴願決定，提起行政
訴訟。本院判決如下：
    主  文
原告之訴駁回。
訴訟費用由原告負擔。
  　事  實
緣原告因頭、臉及頸部淋巴腺續發及未明示之惡性腫瘤（ICD-9-
CM碼196.0），曾於民國（下同）94年11月10日至同年月14日至
國立臺灣大學醫學院附設醫院（下稱臺大醫院）住院，復於94年
11月22日至該院門診，並於同年月29日施行正子造影檢查，自付
正子造影費用計新臺幣（下同）42,000元。嗣原告於95年1月4日
（被告收文日期）向被告申請核退上開自付之醫療費用，經被告
於95年3月1日以健保北醫字第0952000780號函復，略以原告疾病
為左下顎轉移性腺癌原發部位不明，本保險對於原發部位不明之
癌症篩檢尚未納入給付，原告病情不符合全民健康保險醫療費用
支付標準之適應症範圍，其自付正子掃描費用，歉難給付等語。
原告不服，向全民健康保險爭議審議委員會（下稱爭審會）申請
審議，經該會以95年8月7日（95）權字第14899號審議駁回。原
告猶未甘服，提起訴願，亦遭決定駁回，遂向本院提起行政訴訟
。茲摘敘兩造訴辯意旨如次：
甲、原告起訴意旨略謂：
一、原告左頸部腫瘤於94年11月10日在臺大醫院住院開刀，經切
    片認定為惡性腫瘤，醫師並要求原告施行正子造影（PET）
    進一步檢查，經安排於同年12月8日住院作頸部廓清手術，
    同年12月16日出院後施行33次放射線治療，於95年2月完成
    療程，產生嚴重副作用，現繼續門診追蹤。
二、原告左頸部在1個月內兩次開刀，取出惡性腫瘤，唾液腺切
    除，加上頭臉部之放射線治療，可見臺大醫院係將原告視為
    頭頸部癌予以治療評估。依全民健康保險醫療費用支付標準
    第2部第2章第1節第20項核子醫學檢查一、造影（編號26072
    C）規定，原告符合頭頸部癌、配合腫瘤治療計畫及療效評
    估者之適應症規定。被告原僅就病名「原發部位不明癌症」
    、「頸部淋巴結轉移不等於頭頸部癌」予以搪塞，未考量實
    際治療過程，有失全民健康保險之美意。
三、原告於94年11月22日回診看報告，發現係惡性腫瘤，且須進
    行第2次開刀住院，精神幾近崩潰。原告配偶在急迫情形下
    ，簽下自費檢查同意書，惟不表示事前即明瞭該項檢查全民
    健康保險之給付範圍相關規定，且在臺大醫院核子醫學部作
    PET檢查時，於櫃檯發現文宣記載被告自93年7月1日起對頭
    頸部癌症有給付，事後聽聞若此個案由臺大醫院事先向中央
    健康保險局報備，原告須實行PET造影檢查，即無拒絕給付
    之問題，故原告完全遵照臺大醫院指示，不能因原告及配偶
    在精神耗弱及緊急情況下簽下自費同意書，被告即可拒絕給
    付。
四、請撤銷訴願決定、審議審定及原處分，並命被告作成核退正
    子造影之醫療費用之處分。
乙、被告答辯意旨略謂：
一、按「醫療費用支付標準及藥價基準由保險人及保險醫事服務
    機構共同擬訂，報請主管機關核定。」、「保險對象至保險
    醫事服務機構就醫時，應遵行下列事項：一、遵守本保險一
    切規定。．．三、不得任意要求檢查（驗）、處方用藥或住
    院。．．」、「保險醫事服務機構醫療服務申報資料，保險
    人應依下列項目進行程序審查：三、保險支付標準及藥價基
    準正確性之核對。」、「保險醫事服務機構申報之醫療服務
    案件，．．並註明不予支付內容及理由。」、「保險醫事服
    務機構申報醫療服務案件，經專業審查有下列情形之一者，
    應不予支付不當部分之服務，並註明不予支內容及理由。．
    ．．四、治療內容與保險支付標準規定不符。」全民健康保
    險法第51條、行為時全民健康保險醫療辦法第20條、全民健
    康保險醫事服務機構醫療服務審查辦法第14條第1項第3款、
    第2項及第15條第4款分別定有明文。
二、參照全民健康保險醫療費用支付標準第2部第2章第1節第20
    項核子醫學檢查一、造影（編號26072C）規定：「實施正子
    造影－全身：「實施本項須符合1.下列適應症：(1)乳癌分期
    及治療。(2)大腸癌、直腸癌、食道癌、頭頸部癌（不包含腦
    瘤及甲狀腺癌）、肺癌（非小細胞性）、淋巴癌及黑色素癌
    之診斷，分期及復發之再分期。(3)存活心肌偵測。(4)癲癇病
    灶術前評估。(5)肺癌。(6)甲狀腺癌復發後之再分期。2.以電
    腦斷層或核磁共振無法分期或診斷者。3.配合腫瘤治療計畫
    及療效評估者。」。
三、原告因頭、臉及頸部淋巴腺續發及未明示之惡性腫瘤（ICD-
    9-CM碼196.0），於94年11月10日至同年月14日至臺大醫院
    住院，同年11月22日至臺大醫院門診，自付正子造影費用42
    ,000元，並排檢於94年11月29日施行正子造影檢查。嗣原告
    向被告申請核退上開自付之醫療費用，經被告依原告檢送病
    歷影本送審查醫師專業審查，認為其左下顎轉移性腺癌原發
    部位不明，不符合全民健康保險醫療費用支付標準（編號26
    072C）診療項目正子全身造影檢查（PET）之適應症範圍，
    乃以95年3月1日健保北醫字第0952000780號函復不予核退費
    用。
四、原告不服上開被告所為核定，向爭審會申請審議，經被告函
    請臺大醫院說明並調閱原告病歷相關資料，復請被告審查醫
    師審查，認原告疾病診斷為原發部位不明之轉移性癌症，並
    不符合全民健康保險正子全身造影規定。嗣經中央健康保險
    局以95年5月18日健保審字第0950068491號爭議案件意見書
    陳送爭審會，經該會95年8月7日（95）權字第14899號審定
    ，認原告病症為原發部位不明的轉移性腺癌，不符合該保險
    給付之適應症範圍，即其病情不符合全民健康保險給付正子
    （PET）掃描之適應症範圍，爰作成申請審議駁回之審定，
    並經訴願決定維持在案。
五、原告主張其至臺大醫院就醫情形及臺大醫院檢查、診斷、治
    療過程，係依頭頸部癌予以治療評估，符合全民健康保險實
    施正子造影－全身之頭頸部癌（不包含腦瘤及甲狀腺癌）之
    適應症云云。惟本案業經被告2位審查醫師依相關資料審查
    ，認為正子造影規範為某些特定癌症之分期及治療後之追蹤
    ，不得作為未明原發部位之偵測。且PET又因特異性不佳，
    原發部位不明之癌症篩檢尚未納入全民健康保險給付範圍。
    原告經臺大醫院診斷為左下顎轉移性腺癌原發部位不明之轉
    移性癌症，頸部淋巴結轉並非等於頭頸癌，而係以原發之部
    位診斷為主，故其並不符合全民健康保險支付正子全身造影
    （PET）之規定。又臺大醫院開立94年12月15日診字第94110
    155號診斷證明書之診斷病名為「原發部位不明癌併頸部轉
    移」，與全民健康保險支付正子全身造影（PET）規定並不
    符合。至原告稱其事後聽聞若此個案事先向中央健康保險局
    報備，即無拒絕給付問題云云，惟依全民健康保險醫療費用
    支付標準正子全身造影（PET）規定，未將該項列為需事前
    審查之品項，醫院並無需將全案於施行前送被告審查，應屬
    原告之誤解。
六、按全民健康保險為在能同時盡到對保險對象提供基本且適切
    醫療照護下，對醫療保險給付內容作適當限制，應屬合理且
    必要，且有關醫療費用支付標準，依全民健康保險第51條規
    定，係由保險人及保險醫事服務機構共同擬訂，報請主管機
    關核定，故原告所稱與全民健康保險相關法規不符，被告所
    為處分並無不當，請駁回原告之訴，訴訟費用由原告負擔。
　　理  由
一、按司法院釋字第524號解釋明揭：「．．．全民健康保險法
    第39條係就不在全民健康保險給付範圍之項目加以規定，其
    立法用意即在明確規範給付範圍，是除該條第1款至第11款
    已具體列舉不給付之項目外，依同條第12款規定：『其他經
    主管機關公告不給付之診療服務及藥品』，主管機關自應參
    酌同條其他各款相類似之立法意旨，對於不給付之診療服務
    及藥品，事先加以公告。．．．」查全民健康保險法第31條
    賦予保險醫事服務機構應盡提供醫療服務之責任，係以基本
    的醫療照顧為前提，其目的無非係考量資源分配之效益及公
    平性。茲就全民健康保險之社會保險性質而言，社會保險與
    社會扶助、社會救濟雖同係基於社會連帶與所得重分配而創
    設之社福制度，惟其制度之設計及性質迥然不同。蓋社會扶
    助、社會救濟所為之給付，僅係國家基於財力及社會需要而
    單方面施惠，故無須考慮對價平衡之問題；然全民健康保險
    則由中央健康保險局為保險人，於收受保險費後，對於被保
    險人及其眷屬所為對等之給付，其給付範圍與保險費間應維
    持一定程度之對價平衡。是以，全民健康保險基於社會目的
    ，具有保險技術性、醫療服務性及社會救助性3種特性。在
    技術性方面，強調保險給付與保險費繳納之對價關係；在醫
    療服務性方面，則著重於在有限保險財源下，對被保險人提
    供其生活上或醫療上之基本需要，以消除阻礙健康之各種危
    險，並非滿足其需求；至社會扶助性方面，則在於強制實施
    所得再分配或社會資源再分配，以救助不幸罹患傷病者，達
    成社會政策之目的，以滿足社會需要。因此，全民健康保險
    所保障之對象雖係全民基本之醫療照顧，但囿於財源之有限
    性與社會資源之分配正義，全民健康保險對醫療保險給付之
    內容作適當之限制，應屬合理且有其必要，自難謂與全民健
    康保險法第31條第1項前段、第39條及第41條規定有所牴觸
    。準此，若被保險人或其眷屬所使用之藥品或診療服務逾越
    全民健康保險醫療保險給付之內容，而非在其核定使用藥品
    或診療服務之適應症範圍內，自應由被保險人或其眷屬自行
    負擔該筆醫藥費用，殊不能僅以醫師要求保險對象施行某項
    檢查或治療，即要求由全民健康保險局予以全部之給付，以
    符合全民健康保險之立法意旨。
二、按「本保險於保險對象在保險有效期間，發生疾病、傷害、
    生育事故時，依本法規定給與保險給付。」、「保險對象發
    生疾病、傷害或生育事故時，由保險醫事服務機構依本保險
    醫療辦法，給予門診或住院診療服務；．．」、「下列項目
    之費用不在本保險給付範圍：．．十二、其他經主管機關公
    告不給付之診療服務及藥品。」、「醫療費用支付標準及藥
    價基準，由保險人及保險醫事服務機構共同擬訂，報請主管
    機關核定。前項所稱醫療費用支付標準，應以同病同酬原則
    ，並以相對點數反應各項醫療服務之成本。同病同酬之給付
    應以疾病分類標準為依據。」分別為全民健康保險法第2條
    、第31條第1項前段、第39條第12款及第51條所明定。次按
    ，行為時全民健康保險醫療費用支付標準第2部第2章第1節
    第20項核子醫學檢查一、造影（編號26072C）規定：實施正
    子造影－全身項目，須符合「1.下列適應症：(1)乳癌分期及
    治療。(2)大腸癌、直腸癌、食道癌、頭頸部癌（不包含腦瘤
    及甲狀腺癌）、肺癌（非小細胞性）、淋巴癌及黑色素癌之
    診斷，分期及復發之再分期。(3)存活心肌偵測。(4)癲癇病灶
    術前評估。(5)肺癌（SPN)。(6)甲狀腺癌復發後之再分期。2.
    以電腦斷層或核磁共振無法分期或診斷者。3.配合腫瘤治療
    計畫及療效評估者。」。
三、本件原告因頭、臉及頸部淋巴腺續發及未明示之惡性腫瘤（
    ICD-9-CM碼196.0），曾於94年11月10日至同年月14日至臺
    大醫院住院，復於94年11月22日至該院門診，並於同年月29
    日施行正子造影檢查，自付正子造影費用計42,000元，嗣原
    告向被告申請核退上開自付之醫療費用，經被告函復略以，
    原告疾病為左下顎轉移性腺癌原發部位不明，本保險對於原
    發部位不明之癌症篩檢尚未納入給付，原告病情不符合全民
    健康保險醫療費用支付標準之適應症範圍，其自付正子掃描
    費用，歉難給付等語，原告不服，申請審議、提起訴願，遞
    遭駁回之事實，為兩造所不爭，並有原告之保險對象門、住
    診就醫紀錄明細表、醫療費用核退申請書、病歷資料、醫療
    費用收據、系爭被告95年3月1日健保北醫字第0952000780號
    函之行政處分、爭審會95年8月7日（95）權字第14899號審
    議審定，以及行政院衛生署95年11月6日衛署訴字第0950043
    870號訴願決定等附卷可稽，自堪信為真實。
四、有關被告是否應給付健保醫療保險給付，必須全盤考量健保
    制度設計、保險費率及健保財務收支等相關事項，再作探討
    ，已見前述，是本件原告申請核退自付醫療費用乙節，仍應
    依其施行正子造影檢查當時全民健康保險醫療費用支付標準
    第2部第2章第1節第20項之規定加以判斷核定。查本件原告
    於臺大醫院就醫，其診斷病名為「原發部位不明癌併頸部轉
    移」（見原處分卷被證12之臺大醫院94年12月15日所開具之
    診斷證明書），與上開支付正子全身造影（PET)之規定不符
    ；且本件經被告將全案資料分別送請2位專業醫師審查，其
    審查意見明載：「1.謝員所患疾病為左下顎轉移性腺癌，原
    發部位不明，故耳鼻喉科醫師要求自費做PET正子掃描。2.
    PET因特異性不佳，故未被列為原發部位不明的癌症篩檢（
    PET的規範為某些特定癌症之分期及治療後之追蹤，不得作
    為未明原發部位之偵測）。3.本病例應該轉到腫瘤內科，由
    有經驗之資深主治醫師做進一步系統性的檢查，依病理醫師
    的嚴判應來自呼吸系統之上皮細胞，包括喉頭、氣管、肺部
    等。4.因不符合本局規範，故不給付。」、「謝女士的診斷
    為原發部位不明之轉移性癌症。2.PET之給付規範並未包含
    原發部位不明之轉移性癌症，3.頸部淋巴結轉移並非等於頭
    頸癌，而是以原發之部位診斷為準。4.因謝女士之疾病並不
    符合PET之健保給付規範，因此無法給付。」等語，有該2份
    審查意見表影本附原處分卷可稽，從而，被告以系爭95年3
    月1日健保北醫字第0952000780號函復不予給付，揆諸前揭
    規定及說明，自無不洽。
五、此外，據臺大醫院95年4月27日校附醫醫事字第0950204742
    號書函載略：「謝女士於94年11月22日至本院耳鼻喉科就醫
    ，經醫師詳細說明後同意以自費正子檢查」等語，並有原告
    配偶黃政雄於94年11月29日簽署自費施行PET之同意書在卷
    足憑，堪認原告於施行PET檢查前即已瞭解有關該檢查健保
    給付範圍之相關規定，是原告事後請求核退施行PET之費用
    ，除與上開支付標準不符外，亦難認為有理由。
六、至原告稱其事後聽聞若此個案事先向中央健康保險局報備，
    即無拒絕給付問題云云。然查，全民健康保險醫療費用支付
    標準正子全身造影（PET）之規定，並未將該項列為需事前
    審查之品項，是醫療院所並無需將全案於施行前送被告審查
    ，原告上開主張，容屬誤解。
七、綜上所述，本件被告核定不予支付原告施行正子造影檢查之
    費用，徵諸前揭規定及說明，並無違誤。審議審定及訴願決
    定遞予維持，俱無不合。原告猶執前詞，聲明撤銷訴願決定
    、審議審定及原處分，及請求判命被告作成核退正子造影之
    醫療費用之處分，均為無理由，應予駁回。
八、兩造其餘攻擊防禦方法均與本件判決結果不生影響，故不逐
    一論述，又本件適用簡易訴訟程序，爰不經言詞辯論逕為判
    決，併予敘明。
據上論結，本件原告之訴為無理由，爰依行政訴訟法第233條第1
項、第236條、第98條第3項前段，判決如主文。
中    華    民    國    96    年    5    月     30    日
                              第三庭法官　曹瑞卿
上為正本係照原本作成。
本件以訴訟事件所涉及之法律見解具有原則性者為限，始得於本
判決送達後20日內向本院提出上訴狀並表明上訴理由，如已於本
判決宣示後送達前提起上訴者，應於判決送達後20日內補具上訴
理由（均按他造人數附繕本），且經最高行政法院許可後方得上
訴。
中    華    民    國    96    年    5    月     30    日
            　　　　　　　　　 　 書記官  方偉皓
